【裁判字號】    96,訴,4043
【裁判日期】    970724
【裁判案由】    償還公費
【裁判全文】
臺北高等行政法院判決
                                     96年度訴字第04043號
                              .
原      告  國防大學
代  表  人  甲○○(校長)
訴訟代理人  陳志勇  律師
複  代理人  謝碧鳳  律師
被      告  乙○○
            丙○○
上列當事人間因償還公費事件，原告提起行政訴訟。本院判決如
下：
    主  文
原告之訴駁回。
訴訟費用由原告負擔。
    事  實
一、事實概要：
    緣被告乙○○於民國（下同）81年8 月10日至83年6 月24日
    為原告前中正理工學院大學部85年班機械系學生（嗣中正理
    工學院與三軍大學等院校合併為國防大學），因不願繼續就
    讀經核定開除學籍並於83年6 月24日生效，而原告依行為時
    國軍各軍事學校退學開除學生賠償費用辦法，請求被告乙○
    ○賠償在校一切費用，業經被告乙○○簽立學生自願書，同
    意賠償在案，而經核算後，被告應賠償原告合計為新台幣（
    下同）36萬5,050 元整。惟原告一再寄發催告賠款通知，被
    告乙○○仍置若罔聞（如原證六），為此依法提出本件訴訟。
二、兩造聲明：
    (一)原告聲明求為判決：1.被告乙○○、丙○○應給付原告新
                          台幣36萬5,050 元正，及自本起訴
                          狀繕本送達翌日起至清償日止，按
                          週年利率百分之五計算之利息。
                        2.如一人已為清償，另一人免除其給
                          付義務。
                        3.訴訟費用由被告負擔。
    (二)被告聲明求為判決：1.原告之訴駁回。
                        2.訴訟費用由原告負擔。
三、兩造之爭點：
    (一)原告主張之理由：
      1.按「人民與中央或地方機關間，因公法上原因發生財產
        上給付，得提起給付訴訟」，行政訴訟法第8 條第1 項
        定有明文，又行政機關基於法定職權，為達特定行政上
        目的，於不違反法律規定之前提下，自得與人民約定提
        供某種給付，並使接受給付者負合理之負擔或其他公法
        上對待給付之義務，而成立行政契約關係。今被告乙○
        ○自81年起就讀中正理工學院大學部時，依當時招生簡
        章，載有退學或開除學籍之學生，應賠償就學期間之一
        切費用，兩造間乃成立行政契約關係，是被告乙○○自
        應償還上開公費予原告。惟原告一再寄發催告賠款通知
        ，被告乙○○仍置若罔聞（如原證六），原告為此方依
        法提出本件訴訟。
      2.另查被告丙○○於被告乙○○因不願繼續就讀經核定開
        除學籍時，於83年6 月28日立有保證書，具保學生（即
        原告）乙○○賠償原告在校費用，如逾期未繳，願負償
        還責任（原證七），是被告丙○○就被告乙○○於就讀
        中正理工學院之費用36萬5,050 元整部分，自應負償還
        之責任，惟其與被告乙○○入學時所成立之行政契約，
        各係不同之法律關係，因二者之債務係屬同一目的，僅
        發生之原因有別，性質上因其中一人為給付，另一人於
        給付範圍內，亦免其責任，故屬不真正連帶債務，為此
        求為判決如訴之聲明。
      3.按「因條件成就而受不利益之當事人，如以不正當行為
        阻其條件之成就者，視為條件已成就。」民法第101 條
        定有明文，今查本件被告乙○○、丙○○二人於83年6
        月28日曾出具賠償在學費用保證書表示願分12次平均償
        還本件公費，經原告同意後兩造乃成立和解（見原證七
        ），惟依上開賠償在學費用保證書內容，並無約定第一
        期清償日期，而有待兩造另行依軍事學校預備學校軍費
        生公費待遇津貼發給及賠償辦法第12條第2 項第2 款規
        定前往學校所在地法院公證處辦理公證後，始能確定第
        一期清償日期，惟被告二人經原告多次催告，至今未協
        同辨理公證，是有關本件償還公費請求權之行使，既係
        因被告等二人拒絕辦理公證，致清償日期無法確定，揆
        諸首開說明，自應以原告起訴時視為辦理公證之條件已
        成就。
      4.綜上所述，懇請鈞院鑒核，賜判如訴之聲明，以保權益。
    (二)被告主張之理由：被告等未提出答辯狀，被告乙○○於準
      備程序庭時稱：當初是單親家庭，在念中正理工學院時祖
      母又過世、爸爸殘障，家境清寒，原告當初有說家境清寒
      退學不用還，83年7 月1 日要報考大學，原告在6 月24日
      才要被告丙○○寫下保證書，之前都沒有叫伊寫，伊沒有
      辦法還等語。
    理  由
一、本件被告丙○○經合法通知，未於言詞辯論期日到場，核無
    行政訴訟法第218 條準用民事訴訟法第386 條所列各款情形
    ，爰依原告之聲請，由其一造辯論而為判決。
二、按「公法上之請求權，除法律有特別規定外，因5年間不行
    使而消滅。公法上請求權，因時效完成而當然消滅。前項時
    效，因行政機關為實現該權利所作成之行政處分而中斷。」
    、「民法總則施行前之法定消滅時效已完成者，其時效為完
    成。民法總則施行前之法定消滅時效，其期間較民法總則所
    定為長者，適用舊法，但其殘餘期間，自民法總則施行日起
    算，較民法總則所定時效期間為長者，應自施行日起，適用
    民法總則。」行政程序法第131 條及民法總則施行法第18條
    分別定有明文。查於行政程序法90年1 月1 日施行前，關於
    公法上不當得利返還請求權之時效期間，基於實體從舊原則
    ，固無行政程序法第131 條第1 項規定之適用，並因公法無
    性質相類之規定，而應類推適用民法第125 條一般時效即15
    年之規定；惟此類推適用之時效期間，若自行政程序法施行
    日起算，其殘餘期間較行政程序法第131 條第1 項所定5 年
    時效期間為長者，參諸前述民法總則施行法第18條規定意旨
    ，即應自行政程序法施行日起，適用行政程序法第131 條第
    1 項關於5 年時效期間之規定，俾得兼顧行政程序法規定時
    效期間為5 年之目的，以使法律秩序趨於一致。此參最高行
    政法院96年度判字第914 號判決意旨同資參照。又按行政程
    序法施行前，所發生公行政對人民之公法上請求權，固應類
    推適用民法關於時效期間之規定，然其時效完成之法律效果
    則應為權利當然消滅，而非僅發生義務人得為拒絕給付之抗
    辯，亦有最高行政法院95年8 月22日庭長法官聯席會議決議
    可參。
三、查本件被告乙○○於81年8 月10日至83年6 月24日為原告前
    中正理工學院大學部85年班機械系學生（嗣中正理工學院與
    三軍大學等院校合併為國防大學），因不願繼續就讀經核定
    開除學籍並於83年6 月24日生效，而原告依行為時國軍各軍
    事學校退學開除學生賠償費用辦法，請求被告乙○○賠償在
    校一切費用，業經被告乙○○簽立學生自願書，同意賠償在
    案，而經核算後，被告應賠償原告合計為36萬5,050 元整，
    。被告丙○○於被告乙○○因不願繼續就讀經核定開除學籍
    時，於83年6 月28日立有保證書，具保學生（即被告）乙○
    ○賠償原告在校費用，如逾期未繳，願負償還責任，業據原
    告陳明在卷，並有原告84年8 月10日84同格字第2955號令、
    開除學生名冊、開除學生賠償表、學生自願書、家長同意書
    、保證書等影本附本院卷可稽，應堪認定。
四、惟依原告主張之事實，縱認其對被告乙○○存有因行政契約
    所生賠償請求權，係因原告以83年6 月23日（83）尋成字第
    2216號令核定開除，並於83年6 月24日生效，而應依賠償費
    用辦法規定，賠償在校期間各項費用。另被告丙○○於83年
     6月28日曾出具賠償在學費用保證書表示願分12次平均償還
    本件公費，然原告主張之本件給付請求權顯係發生於行政程
    序法施行（即90年1 月1 日）前，是依上開說明，當時就公
    法上請求權之消滅時效期間問題，法律尚無明文規定，而應
    類推適用民法第125 條規定，其消滅時效應為15年；然自行
    政程序法施行日起，其原15年時效所殘餘之期間，既較行政
    程序法第131 條第1 項所定5 年時效期間為長，則依首揭說
    明，自行政程序法90年1 月1 日施行起，即應適用行政程序
    法第131 條第1 項之5 年時效期間，亦即本件原告對被告之
    公法上不當得利返還請求權時效，除有行政程序法規定之中
    斷等事由外，原應至94年12月31日屆滿，惟因當日係星期六
    之休息日，翌日則為星期日，則參諸民法第122 條：「於一
    定期日或期間內，應為意思表示或給付者，其期日或其期間
    之末日，為星期日、紀念日或其他休息日時，以其休息日之
    次日代之。」之規定，即延至95年1 月2 日屆滿。本件原告
    雖曾於92年12月26日寄發存證信函予被告乙○○（見本院卷
    第16頁），但該存證信函未為乙○○所收受，蓋其所寄地址
    為高雄市○○區○○街城東里12鄰75號6 樓乙○○就讀中正
    理工學院時之住址；惟乙○○業於92年4 月16日即已遷移戶
    籍至桃園縣中壢市○○里○○鄰○○○路227 巷12號4 樓，有
    在卷可憑，足見原告上開催告不生效力。另原告雖復於96年
    5 月8 日寄發催告函（見本院卷第17頁），且於96年12月7
    日提起本件給付之訴（此有加蓋本院收文日期章之原告起訴
    狀附卷可稽），請求被告賠償相關之費用支出，參諸上揭規
    定及最高行政法院95年8 月21日庭長法官聯席會議決議，其
    請求權時效業已完成，是項請求權利為當然消滅，而不得再
    為本件請求。又系爭請求權既在行政程序法施行前類推適用
    民法第125 條一般時效15年之規定，於時效未完成前，倘有
    其他法定時效規定，同應類推適用民法總則施行法第18條之
    規定計算請求權時效，尚無割裂僅類推適用民法第125 條規
    定情形。準此，行政程序法既於90年1 月1 日施行後，就請
    求權時效定有5 年之短期時效，業已該當前揭民法總則施行
    法第18條第2 項殘餘時效規定，是本件請求權時效業已完成
    ，合先敘明。
五、次查，關於時效完成之法律效果，基於國家享有公權力，對
    人民居於優越地位之公法特性，為求公法法律關係之安定，
    及臻於明確起見，民法第144 條關於時效完成後，債務人僅
    得拒絕給付之規定，於公法上請求權應不得予以類推適用，
    而應採權利消滅主義。亦即公法上請求權，因時效完成即當
    然歸於消滅，並無待當事人主張，法院即應依職權調查有無
    消滅時效完成之事實（陳敏，行政法總論五版，第287 頁；
    最高行政法院95年8 月22日庭長法官聯席會議決議）。查本
    件原告並無法提出90年1 月1 日至94年12月31日間，有對被
    告為任何時效中斷的事由乙節，業據原告之訴訟代理人於本
    院97年3 月4 日言詞辯論中陳述明確，則本件原告上述賠償
    費用之公法上請求權，即因時效完成當然歸於消滅無訛。至
    原告主張本件被告乙○○、丙○○於83年6 月28日曾出具賠
    償在學費用保證書表示願分12次平均償還本件公費，經原告
    同意後兩造乃成立和解，依上開保證書內容，並無約定第一
    期清償日期，而有待兩造另行依軍事學校預備學校軍費生公
    費待遇津貼發給及賠償辦法第12條第2 項第2 款規定前往學
    校所在地法院公證處辦理公證後，始能確定第一期清償日期
    ，被告二人至今未協同辦理公證，依民法第101 條規定，本
    件償還公費請求權之行使，既係因被告等二人拒絕辦理公證
    ，致清償日期無法確定，自應以原告起訴時視為辦理公證之
    條件已成就云云。但查卷附保證書並無須公證之約定，而被
    告立據保證時適用之軍事學校預備學校軍費生公費待遇津貼
    發給及賠償辦法（即88年6 月9 日修正前原條文）並無93年
    7 月27日修正時所增列之第12條第2 項有關「分期賠償核定
    後，雙方應至學校所在地之管轄地方法院公證處或民間公證
    人事務所辦理公證事務，所需費用由賠償義務人負擔。」之
    規定，亦為原告訴訟代理人於本院言詞辯論時所是認，足見
    原告此項主張，顯屬無據，洵不足採。
六、綜上所述，原告起訴請求如聲明所示，為無理由，應予駁回
    。
七、據上論結，本件原告之訴為無理由，依行政訴訟法第195 條
    第1 項後段、第98條第1 項前段、第218 條、民事訴訟法第
    385 條第1 項前段，判決如主文。
中    華    民    國    97    年    7    月     24    日
         臺北高等行政法院第七庭審判長法  官   黃  秋  鴻
                                     法  官   林  玫  君
                                     法  官   闕  銘  富
上為正本係照原本作成。
如不服本判決，應於送達後20日內，向本院提出上訴狀並表明上
訴理由，如於本判決宣示後送達前提起上訴者，應於判決送達後
20日內補提上訴理由書（須按他造人數附繕本）。
中    華    民    國    97    年    7    月     25    日
                                     書記官   孫  筱  晴


司法院資訊處製作；財團法人民間司法改革基金會備份。
